最高法院民事判決　　　　　　　　　　　　　　　八十八年度台上字第一二六三號
　　上　訴　人　丙○○
　　訴訟代理人　侯福仁律師
　　被 上訴 人　丁○○
　　　　　　　　甲○○
　　　　　　　　戊○○
　　　　　　　　乙○○
　　　　　　　　（均係磊祥興業有限公司暨丁磊淼破產管理人）
右當事人間請求損害賠償事件，上訴人對於中華民國八十七年七月五日台灣高等法院
第二審更審判決（八十七年度重上更(二)字第三九號），提起上訴，本院判決如左：
    主  文
原判決廢棄，發回台灣高等法院。
    理  由
本件被上訴人主張：上訴人及破產人丁磊淼於民國七十四年六、七月間，在臺北市○
○○路○段一○樓設立磊祥興業有限公司（下稱磊祥公司），由丁磊淼任負責人，上
訴人擔任經理職務，因違反銀行法非銀行不得經營收受存款業務之規定，以高利向不
特定之社會大眾吸收資金，造成公司嚴重虧損，破產人丁磊淼業經判刑確定，上訴人
則因逃匿海外，遭臺灣臺北地方法院通緝。上訴人違法吸收資金，經營公司登記範圍
以外業務，致公司負債高達新台幣（下同）四百餘億元，扣除龍祥機構關係企業可變
價之積極財產之金額一百零二億三千三百三十六萬五千八百五十六元，其損害之金額
為三百七十八億六千四百五十九萬零六百四十四元，依公司法第十五條、三十四條規
定，上訴人應對公司負賠償之責，為此提起本件訴訟，先請求上訴人給付八百萬元及
遲延利息，其餘則保留請求權等情。求為命上訴人給付八百萬元及加算法定遲延利息
之判決。
上訴人則以：伊並未登記為磊祥公司之經理人，且根本非磊祥公司之經理人；又被上
訴人並未舉證其所受損害，自不得向伊請求損害賠償。再者，被上訴人所提出之刑事
判決、起訴書，均未載明伊為磊祥公司之經理人之證據等語。資為抗辯。
原審維持第一審所為上訴人敗訴之判決，駁回其上訴，無非以：查，龍祥投資股份有
限公司、龍祥建設開發股份有限公司、磊祥公司、眾志瓷器股份有限公司、好堡股份
有限公司、理新工業股份有限公司、龍普大飯店股份有限公司、京王大飯店股份有限
公司暨丁磊淼，經臺灣臺北地方法院於七十九年十月二十日宣告破產，並同時選任被
上訴人四人為破產管理人，有該院以七十九年度破更字第五四號、破字第一八號民事
裁定附卷可稽，且為兩造不爭之事實。又被上訴人主張，龍祥關係企業包括磊祥公司
在內八家公司自七十八年七月起因未能依約支付利息，本金亦無力償還等情，亦為上
訴人所不爭之事實。按公司不得經營登記範圍以外之業務，經理人因違反法令、章程
，致公司受損害時，對於公司負賠償之責，公司法第十五條、第三十四條定有明文。
又非銀行不得經營吸收存款業務，為銀行法第二十九條第一項所明定。本件兩造對於
磊祥公司並非銀行，對社會大眾吸收資金之行為，違反銀行法乙節，並不爭執。次查
，證人鄭明義、羅宇峰、李載芳於第一審分別證稱：「……丙○○（即上訴人）是第
二位負責人，丙○○出面與投資人說明獲利情形，他當時是董事兼總經理」、「當時
丙○○是負責開說明會，大家都喊他總經理」、「丙○○每月會至高雄二次，開說明
會由他主持，他自我介紹是總經理」等語；又證人高紀剛於發回更審之前證稱：「我
們都稱呼他為陶總……」、「他起先是當磊祥公司總經理」、「何時開始任顧問我也
不清楚」、「他有無拿薪水，薪水多少，我都不清楚」等語，雖鄭明義、羅宇峰、李
載芳、高紀剛，均係龍祥機構之投資人，並為龍祥機構破產事件之聲請人及監查人。
但證人為不可代替之證據方法，如果確係在場聞見待證事實，而其證述又非虛偽者，
縱令證人與當事人有親屬、親戚或其他利害關係，其證言亦非不可採信（最高法院五
十三年台上字第二六七三號判例參照）。上訴人既經常主持龍祥機構投資說明會，就
外觀上，已足使人相信其在龍祥機構具有舉足輕重之地位。再前台灣警備總部經檢資
料中心七十六年七月二十九日編「新興營利集團以投資公司名義吸收民間游資對社會
不利影響之研析」節本，載有「三龍祥機構主要成員1.組織核心人員：丁磊淼……。
陶威（號曉明）：原為鴻源機構源都興業公司之總經理，因故離開源都公司，乃自籌
組龍祥機構磊祥興業公司並自任總經理」等情，及台灣台北地方法院檢察署檢察官七
十八年度偵字第一五八五一等案號起訴書及臺灣高等法院七十九年度上字第三六四八
號刑事判決，亦均認定上訴人與丁磊淼、姚鼎龍、高騮千、陳廣峰等人，於七十四年
六、七月間，在台北市○○○路○段二號一○樓，共同設立磊祥公司，上訴人於共同
設立磊祥公司後，擔任該公司總經理。足認被上訴人主張，上訴人在龍祥機構中之磊
祥公司擔任經理人，為可取。上訴人雖抗辯，伊於磊祥公司成立之初，雖曾任該公司
經理，惟早已於七十五年九月十五日辭職，伊任職期間並未參與吸金工作，且當時公
司財務亦無問題，而磊祥公司破產係在七十九年十月二十日，距伊去職已相差四年，
殊難認破產與伊之任經理時之行為，有任何關係；況伊亦曾在龍祥機構存款二百十萬
元，未獲清償，果伊係磊祥公司之總經理，並參與吸金，必可及時將其存款收回，殊
無任其倒債而使自己蒙受巨額損失之理等語，並提出台灣高等法院檢察署七十六年度
他字第一九九四號之同年八月三日筆錄及丁磊淼所出具之證明書乙紙為證。然查，依
上訴人之入出境資料，上訴人於七十八年前，仍頻繁地往返台灣與其僑居地香港之間
，而依鄭明義等上開證人證詞，上訴人在龍祥機構吸收游資時，應有擔任磊祥公司經
理人職務。上訴人所稱，其在七十五年已辭經理職，應係卸責之詞；而上訴人所提丁
磊淼出具之上開證明書，應係迴護及掩護其非法行為所為，不足為有利上訴人之認定
。至上訴人有無投資及其是否得以及時回收資金，乃其個人問題，尚不足以此作為其
未擔任磊祥公司經理人之論據。再丁磊淼提出之龍祥機構轄屬八家公司總經理名單，
雖僅記載磊祥公司之總經理由董事長（即丁磊淼）兼任，但上訴人既不否認其曾擔任
磊祥公司之經理，縱其事實上並非總經理，仍無從解免其依經理人所應負擔之責任。
另上訴人雖又以台北市政府建設局核發磊祥公司設立變更登記事項卡記載伊未在股東
之列，否認其有任經理職，但查有無列名股東為一事，有無擔任經理為另一事，公司
法並未規定有限公司之經理限於具股東身份，是上訴人此一辯解，亦不足採。按有限
公司經理人之委任，依公司法第二十九條第二項第二款規定，固須有全體股東過半數
同意，惟此等規定僅係公司內部形成委任授權意思表示之限制而已，若有限公司對外
已授與他人經理權，不能以其內部未經全體股東過半數之同意，而否認他人已取得之
經理權；反之，經理人因公司之委任授與經理權，並據以行使職權，事後自不得以該
經理權之委任授與，未經公司全體股東過半數之同意，而否認其為經理人。再查，上
訴人既以經常主持大型投資說明會，從事吸金活動，且未見磊祥公司任何股東出面阻
止，益見上訴人乃因磊祥公司授與經理權，並據以對內、對外行使經理人之職權。復
丁磊淼為遂行其吸收資金之目的，於七十三年間設立磊祥公司，以月息四分之高利為
餌，陸續向不特定多數人吸收資金，為取信於投資人，先以所吸收之資金併購其他公
司之資產，陸續設立或改組龍祥投資股份有限公司、龍祥建設開發股份有限公司、眾
志瓷器股份有限公司、好堡股份有限公司、理新工業股份有限公司、龍普大飯店股份
有限公司、京王大飯店股份有限公司，並由上述八家公司共同以「龍祥機構關係企業
」名義對外繼續以高利吸收資金，進行購買不動產、股票、轉投資其他事業等所謂投
資業務，為眾知之事實，而上述八家公司共同負責人丁磊淼，於台灣台北地方法院七
十九年度破更字第五四號、七十九年度破字第一八號乙案中，亦自陳：「……龍祥關
係企業的總管理處設在台北，總監督是我，各個重大事項都在台北開會決定……訂立
營業方針再下達指令給各關係企業去執行……」、「八家公司中最先設立磊祥興業公
司，設立後我以磊祥名義的收據或資金憑證向員工或對外吸收資金，再以吸收來的資
金繼續改組或成立其他公司……後來八家公司用龍祥機構關係企業名義對外繼續吸收
資金，對外繼續買不動產或再轉投資其他事業……所以現在也無法分出哪一筆資產是
用哪一家公司資金去買的……」等情，由上述八家公司設立總管理處，而以龍祥機構
關係企業名義共同吸收資金，並均集中於其總管理處統籌統支之事實，足見上述八家
公司係互約以吸收所得資金合夥以「龍祥機構關係企業」為名，共同經營所謂吸收資
金，參與投資之事業（民法第六百六十七條規定參照）（台灣台北地方法院七十九年
度破更字第五四號、七十九年度破字第一八號民事裁定參照），再由龍祥機構關係企
業因吸收游資而掣給債權人之資金憑證係載明八家公司為債務人，並非單以磊祥公司
為債務人，更可證磊祥公司與其他七家公司係屬合夥關係。又公司法第十三條雖規定
，公司不得為合夥事業之合夥人，但公司違反此規定，僅是公司負責人應受罰金制裁
之問題而已，並不影響合夥之效力。又代理人，非經本人之許諾，……不得既為第三
人之代理人，而為本人與第三人之法律行為，但其法律行為，係專履行債務者，不在
此限，民法第一百零六條固定有明文。但違反此規定並不使契約當然無效，僅係無權
代理而已。依民法第一百七十條第一項無權代理所為之法律行為得因本人事後承認而
生效力。本件八家公司自以龍祥機構關係企業名義共同對外吸收資金起迄七十九年破
產，歷時四、五年，其間共同吸收資金從事投資行為，乃社會所週知。八家公司股東
自不得諉為不知，亦無股東出面對合夥有反對之意思，應可認各公司已承認此合夥契
約。且丁磊淼於上開破產案件中，已自陳「我們實際上的股東是我、姚鼎龍、陳廣峰
、丙○○、黃崇智五人，公司由我們在管，決定買何資產，他們也同意我以八家公司
名義吸收資金共同經營事業，我只是出面而已」，益見上開合夥契約為八家公司實際
股東所同意。況查，一般營利事業之經營，係在所營業目的範圍內追求合理之利潤。
一個有計畫經營的企業，縱因經營不善，或其他風險造成債務超過資產而宣告破產，
其公司所負債務，係屬經營決策或判斷上之瑕疵，或不可抗力之風險所造成，應非其
決策前所能預期，經營者對於決策失敗所造成公司經營上損失，自不構成對公司之侵
權行為責任。但如經營者經營公司目的事業以外業務，已逾越法令所容許之範圍，其
所為決策或執行業務，乃因其故意或過失之不法行為，其對於公司因而所造成之損害
，自不能不負侵權行為之損害賠償責任。本件包括磊祥公司在內之八家公司，其向主
管機關所登記之經營目的事業，並無「吸收資金」項目，上訴人竟與丁磊淼等人違反
公司法對不特定之社會大眾大量吸收游資，自屬違反法令之行為，參以丁磊淼於七十
五年三月十九日在法務部調查局台北市調查處就所問：磊祥興業公司目前吸收民間游
資情形如何？答曰：目前係以每股十五萬元為一單位接受民間自由投資；就所問：你
所吸收之游資每個月係以何種方式發放獲利之利潤？答曰：均以現金發放，若以每單
位十五萬元，每月可獲利五千元至六千元；又上訴人於七十五年二月廿四日在法務部
調查局台北市調查處調查筆錄中亦自認：「以每一戶十五萬元新台幣為一投資單位，
每開一戶的獲利金每月大約有新台幣五千餘元。」，及依龍祥上開「資金憑證」背面
所記載，每單位十五萬元之投資「一、活期：每戶每月獲利四千元，二、一年期：每
戶每月獲利五千九百元，三、二年期：每戶每月獲利六千二百元。」等情觀之，上訴
人向大眾所吸收之游資所支付之月息約為四分。即每一百萬元，每月可領得利息四萬
元，每年之獲利為四十八萬元，即年息高達百分之四十八。以龍祥機構關係企業宣告
破產後申報之破產債權約為四百八十一億元計，則每月應付之利息為十九點二四億元
，每年所支付之利息則高達二百三十一億元，龍祥機構關係企業在此龐大利息壓力之
下，不得不吸收更多資金，以債養債，終致造成無法償付本息而受破產宣告。由是可
認「龍祥機構關係企業」係因高額利息之負擔，拖垮公司財務而造成破產，故磊祥公
司等八家公司所欠負之債務，乃因上訴人共同參與違法吸金，以債養債所造成，並非
正常經營而造成，上訴人自應依公司法第三十四條之規定對公司負損害賠償責任。上
訴人雖另辯稱，龍祥機構對投資人所負債務，係因消費借貸契約而發生，其既受有投
資人交付之同額金錢，自難謂其所負債務，為其所受損害等語。然龍祥機構非銀行而
吸收存款，已違反法令，其提供較一般銀行利率數倍之利息與貸款人，以吸收大量游
資，遠超過一般企業取得資金所須支付之代價，龍祥機構終因無法長期負擔高額及龐
大之利息而倒閉，為眾所周知之事實，是龍祥機構所負責任，顯因上訴人與丁磊淼等
之違法經營所造成之結果。上訴人抗辯，磊祥公司等所負債務，非其所受損害等語，
核無可取。依上所述，上訴人為磊祥公司經理人，違法吸收資金，經營公司登記範圍
以外之業務，致包括磊祥在內之八家合夥公司（龍祥投資機構）負債達四百餘億元，
應負損害賠償之責。被上訴人主張龍祥機構關係負債四百八十億九千七百九十五萬六
千五百元，扣除龍祥機構關係企業可變價之積極財產之金額一百零二億三千三百三十
六萬五千八百五十六元，其損害之金額為三百七十八億六千四百五十九萬零六百四十
四元，經提出台灣台北地方法院公告及收入明細表為證，且為上訴人所不爭，被上訴
人主張依公司法第三十四條規定，上訴人應對公司負賠償之責，於法並無不合，其先
請求上訴人給付八百萬元及法定遲延利息，自屬有理由，應予准許等詞。為其判斷之
基礎。
查，經理人與公司間固具有委任關係，惟依公司法第二十九條第二項第二款規定：「
經理人之委任、解任及報酬，有限公司須有全體股東過半數之同意」。準此，若未依
前開規定為之，自不生公司法上經理人委任之效力。查，本件上訴人迭次否認其為磊
祥公司之經理人，是若上訴人確非磊祥公司依公司法所委任之經理人時，縱磊祥公司
曾對外表示授與經理權，是否即為公司法所指之「經理人」，而有公司法相關法條之
適用，即非無疑。況對外授與經理權，為保障交易安全，亦僅與之交易之第三人，得
主張被授與經理權之人所為法律行為之效力應及於授權之公司而已。就內部關係而言
，授權之公司既知其僅對外表示授與經理權，自不得遽指被授權之人即為公司法上之
「經理人」。原審未遑詳加查明，即謂上訴人既經磊祥公司授與經理權，縱未經公司
全體股東過半數之同意，亦不能否認其係經理人云云，尚屬可議。復按公司不得為他
公司無限責任股東或合夥事業之合夥人，公司法第十三條第一項定有明文。此乃為求
公司資本之穩固，以保障股東之權益，即係強制規定，違反者，依民法第七十一條規
定，該合夥契約為無效。查，原審既認定磊祥公司與龍祥投資股份有限公司等八家公
司係屬合夥關係，惟認該合夥雖違反公司法第十三條之規定，但僅是公司負責人應受
罰金制裁之問題而已，並不影響合夥之效力。所持之法律見解，自欠允洽。是包括磊
祥公司在內之八家公司合夥負債達四百餘億元，是否均為磊祥公司之債務，亦非無疑
。原審認上訴人應就全數負賠償之責，即有未當。上訴論旨，執以指摘原判決違背法
令，求予廢棄，非無理由。
據上論結，本件上訴為有理由。依民事訴訟法第四百七十七條第一項、第四百七十八
條第一項，判決如主文。
中      華      民      國    八十八    年      六      月      十一    日
                              最高法院民事第三庭
                                  審判長法官  范  秉  閣
                                        法官  朱  建  男
                                        法官  許  澍  林
                                        法官  鄭  玉  山
                                        法官  陳  淑  敏
      右正本證明與原本無異
                                              書  記  官
中      華      民      國    八十八    年      六      月     二十八   日
